最高法院刑事判決　　　　　　　　　　111年度台上字第732號
上　訴　人　陳念慈



上列上訴人因加重詐欺等罪案件，不服臺灣高等法院中華民國11
0年11月9日第二審判決（110 年度原上訴字第76號，追加起訴案
號：臺灣桃園地方檢察署108年度偵字第27792、29872號、109年
度偵字第7500號），提起上訴，本院判決如下：
    主  文
原判決撤銷，發回臺灣高等法院。
    理  由
一、本件原判決認定上訴人陳念慈有其犯罪事實欄（下稱事實欄
    ）及附表（下稱附表）編號1、2所載之加重詐欺犯行，因而
    維持第一審關於該部分論處上訴人均犯刑法第339條之4第 1
    項第3款之以網際網路對公眾散布而詐欺取財罪刑（共2罪刑
    ），並定應執行有期徒刑1年3月，及諭知相關沒收（追徵）
    之判決，駁回上訴人就該部分在第二審之上訴。固非無見。
二、惟查：
(一)有罪判決書所記載之犯罪事實，為論罪科刑適用法律之基礎
    ，故凡於構成要件有關之重要事項，必須詳加認定，明確記
    載，並於理由內敘明所憑之證據及認定之理由，且其事實認
    定與理由說明，應互相適合，方為合法。倘事實未有記載，
    而理由加以說明，為理由失其依據，而事實有此記載，理由
    未予說明，則為理由不備，均當然違背法令。又刑法第 339
    條之4加重詐欺罪，關於第1項第3 款「以廣播電視、電子通
    訊、網際網路或其他媒體等傳播工具，對公眾散布而犯之。
    」本條加重詐欺罪之成立，必須具備：⑴以廣播電視、電子
    通訊、網際網路或其他媒體等傳播工具；及⑵以對不特定人
    或多數之公眾散布詐欺訊息為要件，兩者缺一不可。考其立
    法理由：「考量現今以電信、網路等傳播方式，同時或長期
    對社會不特定多數之公眾發送訊息施以詐術，往往造成廣大
    民眾受騙，此一不特定、多數性詐欺行為類型，其侵害社會
    程度及影響層面均較普通詐欺行為嚴重，有加重處罰之必要
    ，爰定為第3 款之加重處罰事由。」係因以廣播電視、電子
    通訊、網際網路或其他媒體等傳播工具，對公眾散布而犯之
    ，將導致不特定人或多數人於閱聽見聞後，有受詐騙之虞，
    可能造成之侵害社會程度及影響層面均較鉅，較之普通詐欺
    罪，此類型詐欺犯罪具有較高之可責性。此種加重詐欺罪，
    係利用現代電信等傳播方式，對不特定多數之公眾散布詐欺
    訊息為其要件，既攸關事實認定及論罪科刑之基礎，不惟應
    於事實欄記載明確，並應依憑卷內證據資料予以認定，且於
    理由內詳加說明，使事實與理由相互適合，始足昭折服。
(二)依本件事實欄及附表編號1、2「詐欺時間、地點、方式」欄
    之記載，原判決認定上訴人於如附表編號1、2所示之時間，
    在不詳地點，藉由MESSENGER軟體，以暱稱Cih Nian 之臉書
    通訊軟體帳號，分別刊登出售IPHONE手機、奶粉之訊息，而
    對告訴人趙重鈞、王淑娟（下稱告訴人等）施以詐術，致其
    等陷於錯誤，而將如附表編號1、2「匯款金額（新臺幣）」
    欄所示金額，匯入「款項匯入帳戶」欄所示之帳戶等情（見
    原判決第1、5頁）。其理由欄說明上訴人所為係犯刑法第33
    9條之4第1項第3款之以網際網路對公眾散布而詐欺取財罪。
    細繹原判決事實欄之記載，似係認定上訴人以MESSENGER 軟
    體刊登出售IPHONE手機、奶粉之訊息，而分別對告訴人等實
    行詐術，惟MESSENGER 軟體依其聊天室之對象設定，可分為
    一對一、多人群組之對談。原判決就上訴人如何以網際網路
    等傳播工具對公眾散布上開訊息之犯罪構成要件事實，並未
    記載明確，自不足為適用法令之依據。且稽之：⑴證人即告
    訴人趙重鈞於警詢供稱：「我在FB上的社團，看到有人在賣
    IPHONEX MAX ，跟對方協議後，談好價錢…」等語（見偵字
    第7500號卷第199 頁）；⑵證人即告訴人王淑娟於警詢供述
    ：「我是於108年7月17日13時30分許，在臉書的社團上看到
    ID名Cih Nian的人張貼要賣奶粉的訊息，我看到後就私訊她
    ，向她表示有意願購買奶粉…」等語（見偵字第7500號卷第
    347 頁），似均稱其等係在某臉書（FACEBOOK）社團上看到
    相關出售手機、奶粉之訊息，始與上訴人間利用 MESSENGER
    軟體對話，而有卷附之MESSENGER 截圖對話紀錄（見偵字第
    7500號卷第215至227、371至381頁）。倘若無訛，則上訴人
    出售手機、奶粉之訊息，究係刊登在臉書社團？抑或在MESS
    ENGER 軟體？又或者兩者皆有之？檢察官追加起訴書所載「
    iPhone/iPad/mac/apple Match/Air Pods全新＆二手商品交
    易平台」、「媽咪、嬰兒、幼兒出清二手商品」等社團，是
    否係告訴人等所稱之臉書社團？詳情如何，涉及上訴人有無
    及如何以網際網路傳送出售商品之詐欺訊息，以及該等訊息
    是否為告訴人等以外之不特定或多數人所得共見同聞，致於
    閱聽後均有陷於錯誤之虞，而符合對公眾散布之加重處罰要
    件。此攸關上訴人所為，究應評價為刑法第339條之4第1 項
    第3款之以網際網路對公眾散布而詐欺取財罪，抑或同法第3
    39條第1 項之詐欺取財罪，自有調查釐清，並於理由內依憑
    證據資料詳加說明之必要。原審對上述疑點均未究明，遽論
    處上開加重詐欺罪刑，自難昭折服，並有調查職責未盡之違
    法。
三、以上或為上訴意旨所指摘，或為本院得依職權調查之事項。
    原判決上開違背法令之情形，已影響於事實之確定，本院無
    可據以為裁判，應將原判決撤銷，發回原審法院更為審判。
據上論結，應依刑事訴訟法第397條、第401條，判決如主文。
中    華    民    國   111    年    2     月    24    日
                  刑事第二庭審判長法  官  林  勤  純  
                                  法  官  王  梅  英  
                                  法  官  莊  松  泉  
                                  法  官  李  釱  任  
                                  法  官  吳  秋  宏  
本件正本證明與原本無異
                                  書記官
中    華    民    國   111    年    3     月    2     日